最高法院刑事判決　　　　　　　　　　　　　　　八十八年度台上字第五二○九號
　　上　訴　人　甲○○
　　　　　　　　乙○○
　　　　　　　　丙○○
右上訴人等因妨害自由案件，不服台灣高等法院台中分院中華民國八十六年三月二十
七日第二審判決（八十五年度上訴字第二三五五號，起訴案號：台灣台中地方法院檢
察署八十四年度偵字第二○九三○號），提起上訴，本院判決如左：
    主  文
原判決撤銷，發回台灣高等法院台中分院。
    理  由
本件原判決認定陳進明因積欠施春雄 (業經判刑確定) 及施阿尊兄弟新台幣 (下同)
三百五十萬元，無力清償，經施春雄提出告訴後，獲判無罪。施春雄心有不甘，另以
陳進明詐騙九十萬元為由，提起自訴。案經台灣台中地方法院定期於民國八十四年十
二月十二日上午審理，施春雄竟與上訴人甲○○、乙○○、丙○○基於犯意聯絡，於
當日上午十時三十分庭訊結束後，由乙○○、丙○○在法院大門口前，將陳進明之雙
手夾住，質問欠施春雄的錢為何不還，以非法方法將其強押至停放於法院附近而由不
知情之劉福正駕駛之小客車後座，甲○○則已在車內等侯，擬載至台中縣新社鄉○○
村○○街○段二八○巷十號甲○○經營之鐵工廠內逼債。車行途中，丙○○向陳進明
恫稱如不還錢，要挖個洞予以活埋等語，致其心生畏懼，而危害於安全。同日上午十
一時許，抵該鐵工廠後，劉福正即駕車離去，丙○○等旋以手銬將陳進明雙手反銬，
並加以毆打。嗣施春雄亦至鐵工廠會合，與甲○○等人商談後，再毆打陳進明，致其
左臉挫傷瘀血及背部挫傷瘀血；復恫稱如果拿不出三百五十萬元，就要其死等語。陳
進明心生畏懼，遂以電話向其叔叔籌得一百萬元現款及二百五十萬元本票，並談妥至
台中縣豐原交流道附近一家車行付款。同日下午二時四十分許，甲○○等人再押陳進
明上車，施春雄則另開車尾隨，前往取款。迨行至台中縣新社鄉○○街新社加油站前
，甲○○因下車打電話，陳進明始乘隙脫逃下車，向巡邏之警車呼救，經警查獲等情
。因而撤銷第一審關於上訴人等部分之判決，改判論處上訴人等共同以非法方法剝奪
人之行動自由罪刑，固非無見。
惟查：(一)未經參與審理之法官參與判決者，其判決當然違背法令，刑事訴訟法第三百
七十九條第十三款定有明文。依原審審判筆錄記載，本件參與審理之法官為方艤駐、
黃日隆、吳信銘，惟判決書所載參與判決之法官則為方艤駐、朱樑、吳信銘 (見原審
卷第六八頁、第八○頁背面) 。其中法官朱樑未經參與審理而參與判決，其判決即屬
當然違背法令。(二)審理事實之法院，對於待證事實有關係之事項，均應詳加調查，然
後基於調查所得之心證以為判斷之基礎；故證據雖已調查而其內容尚未明瞭者，如遽
行判決，仍屬應於審判期日調查之證據而未予調查。查甲○○自始否認前往法院大門
口前參與挾持陳進明；乙○○、丙○○及證人劉福正於偵審中，亦供稱留於車內之另
一人係叫阿弟或小弟之年青人 (見偵查卷第五四頁背面、第一審卷第四八頁背面、第
四九頁背面、原審卷第二六頁) 。而陳進明於偵查中亦稱：「我走到林森路、自由路
口時，有四個人我都不認識，他們二人夾住我雙手強押入備妥的一部自小客車內，車
內另有二人」等語 (見偵查卷第六二頁) 。原審依甲○○之聲請，傳訊簡益盛到庭，
惟未命陳進明及劉福正指認簡益盛是否即為留於車內之人，僅憑乙○○、丙○○供稱
簡益盛之綽號並非阿弟，即遽認甲○○所辯不足採信，似嫌速斷。倘無積極之證據，
是否僅得以簡益盛之綽號並非阿弟或未參與，即可認定甲○○在法院大門口前共同挾
持陳進明，亦不無推求之餘地。以上情形，或為上訴意旨指摘所及，或為本院得依職
權調查之事項。原判決既有違誤，應認有撤銷發回更審之原因。
據上論結，應依刑事訴訟法第三百九十七條、第四百零一條，判決如主文。
中      華      民      國    八十八    年      九      月     十六     日
                              最高法院刑事第十一庭
                                  審判長法官  陳  炳  煌
                                        法官  陳  正  庸
                                        法官  陳  世  雄
                                        法官  陳  東  誥
                                        法官  張  春  福
      右正本證明與原本無異
                                              書  記  官
中      華      民      國    八十八    年      九      月    二十二    日
